臺灣高等法院刑事判決
109年度上訴字第2697號
上  訴  人  
即  被  告  王豐達


上列上訴人即被告因詐欺案件，不服臺灣士林地方法院109年度
審訴字第283號，中華民國109年6月5日第一審判決（起訴案號：
臺灣士林地方檢察署109年度偵字第872號、併辦案號：臺灣士林
地方檢察署109年度偵字第10833號），提起上訴，本院判決如下
：
    主  文
原判決撤銷。
王豐達犯如附表各編號所示之罪，各處如附表各編號「主文及宣
告刑」欄所示之刑。應執行有期徒刑壹年肆月。未扣案之犯罪所
得新臺幣伍仟元沒收之，於全部或一部不能沒收或不宜執行沒收
時，追徵其價額。
    犯罪事實
一、王豐達於民國108年10月17日凌晨，經高雄友人介紹，與真
    實姓名年籍不詳、通訊軟體紙飛機暱稱係「曹操」、通訊軟
    體微信暱稱則係「火雲邪神」之同一詐騙集團成員取得聯繫
    後，即與「曹操」及其他詐騙集團成員共同基於意圖為自己
    不法所有之詐欺犯意聯絡，由「曹操」提供存摺、提款卡、
    密碼予王豐達，再由王豐達依指示至自動櫃員機提領款項，
    復將領得之現金攜至「曹操」指示地點交付詐騙集團成員，
    王豐達則每天分得新臺幣（下同）3,000至5,000元不等之報
    酬。嗣該詐騙集團成員以如附表編號1、2之方式，向陸啟強
    、宋月英2人施用詐術，致渠等陷於錯誤，分別於附表各編
    號所示時間，各匯款如各編號所示金額至各編號所示金融帳
    戶。王豐達則於接獲「曹操」指示並取得金融帳戶提款卡及
    密碼後，再於如附表各編號所示之提款時間、地點操作自動
    櫃員機，分別提領如附表各編號所示金額，又扣除報酬5,00
    0元後，將餘款全數攜至「曹操」指定之地點交付真實姓名
    年籍不詳之詐騙集團成員，以此方法製造金流之斷點，致無
    從追查前揭犯罪所得之去向，而掩飾或隱匿該犯罪所得。嗣
    陸啟強、宋月英發覺受騙報警處理，經警調閱監視錄影畫面
    ，始循線查悉上情。
二、案經陸啟強、宋月英訴由臺北市政府警察局士林分局報告臺
    灣士林地方檢察署檢察官偵查起訴及移送併辦。
    理  由
壹、證據能力：
　　按被告以外之人於審判外之言詞或書面陳述，除法律有規定
    者外，不得作為證據。被告以外之人於審判外之陳述，雖不
    符同法第159條之1至第159條之4之規定，而經當事人於審判
    程式同意作為證據，法院審酌該言詞陳述或書面陳述作成時
    之情況，認為適當者，亦得為證據；當事人、代理人或辯護
    人於法院調查證據時，知有第159條第1項不得為證據之情形
    ，而未於言詞辯論終結前聲明異議者，視為有前項之同意，
    刑事訴訟法第159條第1項、第159條之5第1項、第2項分別定
    有明文。查本案下述據以認定上訴人即被告王豐達（下稱被
    告）犯罪之供述證據，檢察官及被告於原審及本院審理時均
    未爭執其證據能力，且迄於言詞辯論終結前均未聲明異議，
    復經審酌該等言詞陳述或書面作成時之情況並無違法、不當
    或顯不可信之狀況，依刑事訴訟法第159條之5第2項之規定
    ，均有證據能力；又本案認定事實之其餘非供述證據，並無
    證據證明係公務員違背法定程式所取得，依同法第158條之4
    反面解釋，亦均有證據能力，合先敘明。
貳、實體部分：
一、上揭事實，業據被告於警詢、偵訊及原審時均坦承不諱（見
    偵字第872號卷第8-13、81-85頁、原審卷第36、40-42頁）
    ，核與證人即告訴人陸啟強、宋月英於警詢時指訴之情節相
    符（見偵字第872號卷第19-23、27-29頁），並有臺北市政
    府警察局大安分局○○○○派出所受理詐騙帳戶通報警示簡便格
    式表、新北市政府警察局板橋分局○○派出所受理詐騙帳戶通
    報警示簡便格式表、中華郵政股份有限公司（下稱郵局）帳
    號00000000000000號帳戶交易明細1份、台中商業銀行（下
    稱台中商銀）帳號000000000000號帳戶交易明細表1份、詐
    欺車手提領明細暨監視錄影器翻拍畫面2份在可稽（見偵字
    第872號卷第25、31、33-43頁），足徵被告自白與事實相符
    ，堪以採信。
二、關於洗錢犯行部分：
    按洗錢防制法所稱洗錢，指下列行為：一、意圖掩飾或隱匿
    特定犯罪所得來源，或使他人逃避刑事追訴，而移轉或變更
    特定犯罪所得。二、掩飾或隱匿特定犯罪所得之本質、來源
    、去向、所在、所有權、處分權或其他權益者。三、收受、
    持有或使用他人之特定犯罪所得，洗錢防制法第2條定有明
    文。故行為人如有上揭各款所列洗錢行為者，即成立同法第
    14條第1項之洗錢罪。從而，倘詐欺集團向被害人施用詐術
    後，為隱匿其詐欺所得財物之去向，而令被害人將其款項轉
    入該集團所持有、使用之人頭帳戶，並由該集團所屬之車手
    前往提領詐欺所得款項得逞，如能證明該帳戶內之資金係本
    案詐欺之特定犯罪所得，即已該當於洗錢防制法第14條第1
    項之洗錢罪（最高法院108年台上字第1744號判決意旨參照
    ）。本件詐欺集團向告訴人陸啟強、宋月英施用詐術後，為
    隱匿渠等詐欺所得之去向，乃令告訴人等分別將受騙款項匯
    至郵局帳號00000000000000及台中商銀帳號000000000000之
    人頭帳戶內，並由車手即被告前往提領該等款項，再至「曹
    操」指定之地點交付詐騙款項予真實姓名年籍不詳之詐騙集
    團成員，業已製造金流之斷點，致無從或難以追查前揭犯罪
    所得，而隱匿該犯罪所得之去向，揆諸首揭說明，被告所為
    自屬洗錢防制法第2條第2款所規範之洗錢行為。
三、綜上所述，本件事證已臻明確，被告犯行堪以認定。
四、論罪：
  ㈠核被告就附表編號1、2所示犯行，均係犯刑法第339條之4第1
    項第2款之3人以上詐欺取財罪及洗錢防制法第14條第1項之
    一般洗錢罪（起訴書固漏未論及被告就附表編號1、2所犯洗
    錢罪部分，然併辦意旨書就就附表編號1部分業已敘及，且
    此等部分事實與前揭經起訴、本院論罪之詐欺取財部分，均
    具有想像競合犯之裁判上一罪關係，為起訴效力所及，本院
    自應併予審究）。
  ㈡被告與其所屬詐欺集團，由該詐欺集團各成員負責取得人頭
    帳戶，再由該詐欺集團成員向告訴人施詐術行騙，並由詐欺
    集團所屬之「曹操」聯繫被告後，由被告持人頭帳戶之提款
    卡領取款項，再至「曹操」指定之地點交付詐騙款項予真實
    姓名年籍不詳之詐騙集團成員，是被告與其所屬之詐欺集團
    其他成員為達詐騙告訴人之目的而彼此分工，就本件犯行分
    工擔任詐騙、居間聯繫、取得贓款等任務，其等犯罪型態具
    有相當之計畫性，係需由多人縝密分工方能完成之集團性犯
    罪，足認被告及其所屬之詐欺集團成員等人相互間，或雖彼
    此不相識或未確知彼此參與分工細節，然就詐騙告訴人之行
    為，應具有相互利用之共同犯意，並各自分擔部分犯罪行為
    ，揆諸上開說明，被告縱未參與全部犯行，然其等既相互利
    用彼此部分行為，以完成犯罪之目的，揆諸前揭說明，則彼
    此間仍應就其所屬之詐欺集團其他成員所為前揭犯行負共同
    正犯之責任。
  ㈢按數行為於同時同地或密切接近之時地實施，侵害同一之法
    益，各行為之獨立性極為薄弱，依一般社會健全觀念，在時
    間差距上，難以強行分開，在刑法評價上，以視為數個舉動
    之接續施行，合為包括之一行為予以評價，較為合理，則屬
    接續犯，而為包括之一罪（最高法院86年度台上字第3295號
    判決意旨參照）。被告如附表編號1、2所示多次提領同一告
    訴人所匯款項之行為，均係於密接時地為之，侵害法益同一
    ，且均係基於現實取得各告訴人所匯詐得款項之單一目的而
    為，主觀上應均係基於單一犯意實施各次提領行為，各行為
    獨立性極為薄弱，依一般社會健全觀念，在時間差距上，難
    以強行分開，揆諸上揭判決要旨，自應視為數個舉動之接續
    施行，而為接續犯，均論以一罪。
  ㈣被告如附表編號1、2所示2次加重詐欺取財犯行，均係以一行
    為同時觸犯刑法第339條之4第1項第2款之3人以上詐欺取財
    罪及洗錢防制法第14條第1項之一般洗錢罪，上開犯行皆屬
    一行為觸犯數罪名之想像競合犯，均應依刑法第55條之規定
    ，從一重之刑法第339條之4第1項第2款之3人以上詐欺取財
    罪處斷。
　㈤被告所犯如附表編號1、2所示2次加重詐欺取財犯行，雖提款
    之時間相近，但各次犯行之被害人均不相同，所侵害財產法
    益有異，時空上並非無從區隔，在刑法評價上各具獨立性，
    且非經立法預設其本質係具持續實行之複次作為特徵予以特
    別歸類，使成獨立犯罪構成要件之行為態樣，依社會通念難
    認係出於一次犯意之決定，又非屬一個行為之持續動作，自
    難認被告成立接續犯包括一罪或想像競合犯。是被告所犯如
    附表編號1、2所示2次犯行，犯意個別，行為互殊，應分論
    併罰。
  ㈥臺灣士林地方檢察署109年度偵字第10833號犯罪事實，與本
    案前開已起訴，且認定有罪之告訴人陸啟強部分犯罪事實，
    為同一事實，本院依法自得併予審理。
五、本院撤銷改判之理由：
  ㈠原審對被告論罪科刑，固非無見。惟查，本件被告就附表編
    號1、2所示犯行，均係屬洗錢防制法第2條第2款之洗錢行為
    ，應構成洗錢防制法第14條第1項之一般洗錢罪，業經本院
    認定如上，原判決未察，疏未就洗錢犯行予以說明審究，自
    難謂適法。是被告上訴意旨以原審量刑過重，請求從輕量刑
    及合併數案執行、合併判決云云，雖無理由，然原判決既有
    上開可議之處，自應由本院將原判決予以撤銷改判。
  ㈡爰審酌被告以持提款卡前往領取詐得款項之方式，與本案詐
    騙集團其餘成員共同實施詐欺取財犯行，侵害告訴人等之財
    產法益，對我國社會信任及金融秩序均造成極為不利之影響
    ，誠值非難。惟念其犯後已坦承犯行，態度尚可，並考量其
    犯罪之動機、手段、所生危害、於本案之分工及參與情節、
    各告訴人所受損失，兼衡被告自陳其為高職畢業之教育智識
    程度、無業、單身、尚有父親及1名子女待其扶養之家庭生
    活經濟狀況（見原審卷第42頁）等一切情狀，就被告所犯如
    附表編號1、2所示之2罪，分別量處如附表編號1、2「主文
    及宣告刑」欄所示之刑。
  ㈢按數罪併罰之定應執行刑，係出於刑罰經濟與責罰相當之考
    量，並非予以犯罪行為人或受刑人不當之利益，為一種特別
    的量刑過程，相較於刑法第57條所定科刑時應審酌之事項，
    係對一般犯罪行為之裁量。而定應執行刑之宣告，乃對犯罪
    行為人本身及所犯各罪之總檢視，除應考量行為人所犯數罪
    反應出之人格特性，並應權衡審酌行為人之責任與整體刑法
    目的及相關刑事政策，在量刑權之法律拘束性原則下，依刑
    法第51條第5款規定，採限制加重原則，資為量刑自由裁量
    權之外部界限，並應受法秩序理念規範之比例原則、平等原
    則、責罰相當原則、重複評價禁止原則等自由裁量權之內部
    抽象價值要求界限之支配，以使輕重得宜，罰當其責，俾符
    合法律授與裁量權之目的，以區別數罪併罰與單純數罪之不
    同，兼顧刑罰衡平原則。故定應執行刑時，除仍應就各別刑
    罰規範之目的、輕重罪間體系之平衡、整體犯罪非難評價，
    為綜合判斷外，尤須參酌上開實現刑罰公平性，以杜絕僥倖
    、減少犯罪之立法意旨，為妥適之裁量。本院衡酌被告如附
    表編號1、2所示之加重詐欺取財犯行，均係在108年10月17
    日所實施，各次犯行之間隔期間甚近，顯於短時間內反覆實
    施，所侵害法益固非屬於同一人，然各次於集團內之角色分
    工、行為態樣、手段、動機均完全相同，責任非難重複之程
    度顯然較高，如以實質累加之方式定應執行刑，處罰之刑度
    恐將超過其行為之不法內涵與罪責程度，爰基於罪責相當之
    要求，於刑法第51條第5款所定之外部性界限內，綜合評價
    各罪類型、關係、法益侵害之整體效果，考量犯罪人個人特
    質，及以比例原則、平等原則、責罰相當原則、重複評價禁
    止原則為內涵之內部性界限，為適度反應被告整體犯罪行為
    之不法與罪責程度及對渠等施以矯正之必要性，而就被告所
    犯如附表編號1、2所示之2罪，定應執行刑為有期徒刑1年4
    月。
  ㈣沒收部分：
  ⒈按洗錢防制法第18條規定「犯第14條之罪，其所移轉、變更
    、掩飾、隱匿、收受、取得、持有、使用之財物或財產上利
    益，沒收之；犯第15條之罪，其所收受、持有、使用之財物
    或財產上利益，亦同（第1項）。以集團性或常習性方式犯
    第14條或第15條之罪，有事實足以證明行為人所得支配之前
    項規定以外之財物或財產上利益，係取自其他違法行為所得
    者，沒收之（第2項）。對於外國政府、機構或國際組織依
    第21條所簽訂之條約或協定或基於互惠原則，請求我國協助
    執行扣押或沒收之案件，如所涉之犯罪行為符合第3條所列
    之罪，不以在我國偵查或審判中者為限（第3項）。」關於
    犯罪行為人犯洗錢防制法第14條之罪，其所掩飾之財物本身
    僅為洗錢之標的，難認係供洗錢所用之物，故洗錢行為之標
    的除非屬於前置犯罪之不法所得，而得於前置犯罪中予以沒
    收者外，既非本案洗錢犯罪之工具及產物，亦非洗錢犯罪所
    得，尤非違禁物，尚無從依刑法沒收規定予以宣告沒收，自
    應依上開第18條第1項前段規定予以宣告沒收。此規定係採
    義務沒收主義，祇要合於前述規定，法院即應為相關沒收之
    諭知，然該洗錢行為之標的是否限於行為人者始得宣告沒收
    ，法無明文，是倘法條並未規定「不問屬於犯罪行為人與否
    均沒收」時，自仍以屬於被告所有者為限，始應予沒收。查
    本件被告既將如附表編號1、2所示所提領之款項扣除報酬（
    詳後述）後，已交由詐欺集團之成員，業據被告供述在卷，
    並非被告所有，亦非在其實際掌控中，自無庸依洗錢防制法
    第18條第1項前段規定宣告沒收。
  ⒉按犯罪所得，屬於犯罪行為人者，沒收之；於全部或一部不
    能沒收或不宜執行沒收時，追徵其價額，刑法第38條之1第1
    項前段、第3項定有明文。又犯罪所得之沒收、追繳或追徵
    ，在剝奪犯罪行為人之實際犯罪所得，其重點置於所受利得
    之剝奪，故無利得者自不生剝奪財產權之問題，是2人以上
    共同犯罪，關於犯罪所得之沒收、追徵，應各按其實際利得
    數額負責，並非須負連帶責任（最高法院105年度台上字第1
    733號判決參照）。所謂各人「所分得」，係指各人「對犯
    罪所得有事實上之處分權限」，法院應視具體個案之實際情
    形而為認定：倘若共同正犯各成員內部間，對於不法利得分
    配明確時，固應依各人實際分配所得沒收；然若共同正犯成
    員對不法所得並無處分權限，其他成員亦無事實上之共同處
    分權限者，自不予諭知沒收；至共同正犯各成員對於不法利
    得享有共同處分權限時，則應負共同沒收之責（最高法院10
    4年度台上字第3937號判決意旨參照）。查本案被告自承收
    取款項後，轉交予其他詐騙集團成員，當天可領得3,000至5
    ,000元之報酬，另外還有2,000元的交通及住宿費，至少有
    領到5,000元等情，業據被告供稱在卷（見原審卷第36頁）
    ，是依最有利於被告之認定方式，估算認定本案之犯罪所得
    之報酬即5,000元，且並未扣案，爰依刑法第38條之1第1項
    前段、第3項之規定宣告沒收之，於全部或一部不能沒收或
    不宜執行沒收時，追徵其價額。
六、被告經本院合法傳喚，無正當理由而未到庭，爰依法不待其
    陳述，逕行判決。
據上論斷，應依刑事訴訟法第369條第1項前段、第364條、第299
條第1項前段、第371條，洗錢防制法第14條第1項，刑法第11條
前段、第28條、第339條之4第1項第2款、第51條第5款、第55條
、第38條之1第1項前段、第3項，刑法施行法第1條之1第1項，判
決如主文。
本案經檢察官林思吟提起公訴，檢察官陳姿雯移送併辦，由檢察
官侯名皇到庭執行職務。
中　　華　　民　　國　　109 　年　　9 　　月　　30　　日
                  刑事第一庭    審判長法　官  李釱任
                                      法　官  梁耀鑌
                                      法　官  崔玲琦
以上正本證明與原本無異。
如不服本判決，應於收受送達後20日內向本院提出上訴書狀，其
未敘述上訴之理由者並得於提起上訴後20日內向本院補提理由書
（均須按他造當事人之人數附繕本）「切勿逕送上級法院」。
                                       書記官  李政庭
中　　華　　民　　國　　109 　年　　9 　　月　　30　　日

附錄：本案論罪科刑法條全文
中華民國刑法第339條之4
犯第339條詐欺罪而有下列情形之一者，處1年以上7年以下有
期徒刑，得併科1百萬元以下罰金：
一、冒用政府機關或公務員名義犯之。
二、三人以上共同犯之。
三、以廣播電視、電子通訊、網際網路或其他媒體等傳播工具，
    對公眾散布而犯之。前項之未遂犯罰之。
洗錢防制法第14條
有第二條各款所列洗錢行為者，處7年以下有期徒刑，併科新臺
幣5百萬元以下罰金。
前項之未遂犯罰之。
前二項情形，不得科以超過其特定犯罪所定最重本刑之刑。

附表：
編號 被害人 詐欺方法 被害人匯款時間 匯款金額（新臺幣） 匯入帳戶 被告提領時間、地點及金額（新臺幣） 主文及宣告刑 1（起訴及併辦） 陸啟強 108年10月15日14時許，不詳詐騙集團成員致電陸啟強，假冒其友人黃大維，向陸啟強佯稱借錢周轉，致陸啟強陷於錯誤而匯款 108年10月17日14時55分 3萬元 郵局帳號00000000000000號帳戶 108年10月17日15時50分在臺北市○○區○○路000號「全家超商」提款2萬元 王豐達犯三人以上共同詐欺取財罪，處有期徒刑壹年貳月。    108年10月17日16時1分 2萬元（起訴書誤載為19,985元）          108年10月17日15時51分在臺北市○○區○○路000號「全家超商」提款1萬元        108年10月17日16時23分在臺北市○○區○○路000號「全家超商」提款2萬元  2（起訴） 宋月英 108年10月17日12時許，不詳詐騙集團成員，假冒某單位隊長，向宋月英佯稱其涉嫌人頭帳戶，要求其提供網路銀行密碼，致宋月英因而陷於錯誤，而提供網路密碼予該不詳詐騙集團成員，該不詳詐騙集團成員即使用該密碼將宋月英帳戶內之款項轉出 108年10月17日16時10分 5萬元 台中商銀帳號000000000000號帳戶 108年10月17日16時25分在臺北市○○區○○路000號「全家超商」提款2萬元 王豐達犯三人以上共同詐欺取財罪，處有期徒刑壹年貳月。    108年10月17日16時11分 5萬元          108年10月17日16時26分在臺北市○○區○○路000號「全家超商」提款2萬元        108年10月17日16時27分在臺北市○○區○○路000號「全家超商」提款2萬元        108年10月17日16時30分在臺北市○○區○○路00號「統一超商」提款2萬元        108年10月17日16時26分在臺北市○○區○○路000號「全家超商」提款1萬9900元（起訴書誤載地址為臺北市○○區○○路00號「統一超商」）